# 应收账款保理审计中应当关注哪些？如何执行比较好的审计程序，识别假出表

提问人：阳历or公历 时间：2020-06-30 08:05:06
应收账款保理审计中应当关注哪些？如何执行比较好的审计程序，识别假出表

回答人：chenyiwei
对于典型的保理合同条款而言，审计中应重点关注以下条款：
对“商业纠纷”的定义（是否界定合理，是否不恰当地扩大范围）
是否涉及循环购买
保理融资利率的确定
融资利息金额的确定和支付安排，支付融资利息的期限或金额有无封顶安排
有无投保信用保险的要求
保理融资款支付时的折扣率与预期损失率之间的关系、有无“基本收购款+追加收购款”的分次支付安排是否存在仅以一笔应收账款的一部分作为保理标的，同时要求应收账款的回款优先用于偿还保理融资的安排标的应收账款发生逾期或债务人状况恶化时的处理，如果要求回购的，则回购价格如何确定，回购价格是否代表回购当时的公允价值
“交叉违约条款”和“预期违约条款”被触发的可能性是否可以忽略不计
可能导致保理商单方面对已接受保理的应收款项停止保理服务的情形具体包括哪些，这些事项的发生与否能否由保理申请人自主控制
另外应注意以下问题：
1 、能否终止确认被保理的应收账款，对保理合同条款的分析固然重要，但不能仅仅只看对保理合同条款的分析结果。
2 、实务中有些被审计单位仅仅提供一份空白合同模板（关键条款多为空白的待填写内容，对其中的可选项也没有注明具体的选择），也未告知关于拟保理的应收账款的信用风险特征的定性、定量信息，这种情况是无法进行具体分析的，也就不可能得出能否依据该合同模板终止确认被保理的应收账款的结论。
实务中“无追索权保理合同”无法实现应收账款“出表”的若干常见情形：
1 、保理合同约定在应收账款实际收回之前，均需按应收账款的原始金额和一定的利率（基本相当于市场利率）向保理商支付利息或资金占用费，且无期限长度或金额的封顶限制
2 、保理合同对“商业纠纷”概念作出扩大化解释，将涉及债务人信用风险的事项也纳入“商业纠纷”范畴，或者不恰当地授予保理商裁定“商业纠纷是否合理”的自由裁量权；或者对“债务人信用风险”的概念作出不恰当的严格限定3 、保理合同约定的应收账款收购款包括“基本收购款”和“追加收购款”两部分，其中“基本收购款”在合同成立、应收账款完成交割时支付，但“基本收购款”占标的应收账款面值的比例远低于【1-标的应收账款的预计最终坏账率】（如：预计最终坏账率低于5%，但基本收购款为面值的80%或90%）。同时约定：根据后续应收款项的实际收回情况支付“追加收购款”。
4 、仅以一笔应收账款的一部分作为保理标的，同时要求应收账款的回款优先用于偿还保理融资。
5 、合同中约定在发生债务人信用风险事件时，保理申请人有义务按照应收款项的“公允价值”回购该应收款项。但存在以下问题：
（ 1 ）合同约定的“公允价值”计算方法不符合《企业会计准则第 39 号——公允价值计量》的规定（ 2 ）合同约定的“公允价值”仅仅是合同成立日或者最初基准日的公允价值，未根据合同成立后债务人信用状况的变化、市场利率和收益率的波动等因素而相应调整。
另外，在根据《企业会计准则第 23 号——金融资产转移（ 2017 年修订）》第四条的规定考虑是否能终止确认部分金融资产时，也需要关注已转移和继续保留的金融资产全部现金流量是否完全成比例。